臺灣臺北地方法院民事判決
111年度訴字第2389號
原      告  中國信託商業銀行股份有限公司


法定代理人  利明献  
訴訟代理人  陳有延  
訴訟代理人  梁懷德  



被      告  黃鈺琦（原名黃玉淇、黃麗芬）
                      籍設臺北市○○區○○○路0段000巷0                          號地下之00（現應為送達處所不明）
            陳玉婕（原名陳昱潔）

上列當事人間確認抵押債權不存在等事件，本院於民國111年6月
23日言詞辯論終結，判決如下：
    主  文
確認被告黃鈺琦（原名黃玉淇、黃麗芬）與陳玉婕（原名陳昱潔
）間就如附表所示之不動產，於民國八十年十月二十四日所為設
定擔保債權總額新臺幣參佰陸拾萬元抵押權之債權不存在。
被告陳玉婕（原名陳昱潔）應將如附表所示之不動產於民國八十
年十月二十四日向臺北市大安地政事務所以收件字號八十年大安
字第三四一三一〇號所為之抵押權設定登記予以塗銷。
訴訟費用由被告負擔。
    事實及理由
壹、程序部分：
一、本件黃鈺琦（原名黃玉淇、黃麗芬，下稱黃鈺琦）經合法通
    知，未於言詞辯論期日到場，核無民事訴訟法第386條所列
    各款情形，爰依原告之聲請，由其一造辯論而為判決。
二、按「確認法律關係成立或不成立之訴，須被上訴人有即受確
    認判決之法律上利益者，方得提起，民事訴訟法第二百四十
    七條第一項定有明文。所謂即受確認判決之法律上利益，指
    因法律關係之存否不明確，致被上訴人在私法上之地位有受
    侵害之危險，而此項危險得以對上訴人之確認判決除去而言
    。被上訴人主張其為系爭土地之第二順位抵押權人，而鍾慶
    堂受讓國際汽車公司之系爭第一順位抵押權及其債權是否成
    立，依執行法院分配表所示，將影響被上訴人之第二順位抵
    押債權之受清償，本件確認之訴對被上訴人而言，有受確認
    判決之法律上利益」，有最高法院95年度台上字第2358號民
    事裁判可資參照。本件原告主張其係被告黃鈺琦之債權人，
    對被告黃鈺琦享有臺灣新北地方法院107年1月10日新北院霞
    106司執地字第6788號債權憑證所示本金新臺幣（下同）295
    ,470 元暨各該利息、違約金之債權，迄111年6月23日為止
    尚有債權125萬2,053元未獲清償，被告黃鈺琦係如附表所示
    不動產之所有權人，於80年10月24日為被告陳玉婕（原名陳
    昱潔，下稱陳玉婕）設定系爭擔保債權總額360萬元抵押權
    ，然被告間並無任何債權存在，則系爭擔保債權總額360萬
    元抵押權應一併無效，是而系爭擔保債權總額360萬元抵押
    權暨所擔保之債權是否有效存在，勢將對原告上揭債權之受
    償產生重大影響，則依前揭說明，本件確認之訴對原告而言
    ，可認有受確認判決之法律上利益，是原告提起本件確認訴
    訟，應屬適法，先予敘明。
貳、實體部分：
一、原告起訴主張：
　㈠本件原告主張其係被告黃鈺琦之債權人，對被告黃鈺琦有臺
    灣新北地方法院107年1月10日新北院霞106司執地字第6788
    號債權憑證所示本金295,470 元暨各該利息、違約金之債權
    ，迄111年6月23日為止尚有125萬2053元之債權未獲清償，
    被告黃鈺琦係如附表所示不動產之所有權人，於80年10月24
    日為被告陳玉婕（原名陳昱潔，下稱陳玉婕）設定擔保債權
    總額360萬元抵押權（下稱系爭擔保債權總額360萬元抵押權
    ），然被告間並無任何債權存在，則系爭擔保債權總額360
    萬元抵押權亦應一併無效，又縱認被告間曾有債權存在，惟
    該債權於81年1月20日已屆清償期限，迄96年1月20日已因罹
    於民法第125條規定之15時效時間而消滅，而依民法第880條
    之規定，系爭擔保債權總額360萬元抵押權亦於101年1月20
    日因5年不實行而消滅，惟如附表所示不動產上仍存有上揭
    抵押權登記之外觀，被告黃鈺琦怠於行使民法第767條第1項
    之物上請求權，訴請被告陳玉婕塗銷上揭抵押權之設定登記
    ，致影響原告所有上揭債權之受償，原告自得依民法第242
    條之規定代位被告黃鈺琦訴請被告陳玉婕塗銷上揭抵押權之
    登記；爰依民法第242條、第767條第1項、第880條之規定，
    提起本件訴訟，訴請確認被告間系爭擔保債權總額360萬元
    抵押權之債權不存在，並請求被告陳玉婕並應將上揭抵押權
    之登記予以塗銷等語。
　㈡為此聲明：
　　⒈確認被告間就如附表所示之不動產，於80年10月24日所為
      設定擔保債權總額360萬元抵押權之債權不存在。
    ⒉被告陳玉婕應將如附表所示之不動產於80年10月24日向臺
      北市大安地政事務所以收件字號80年大安字第341310號所
      為之抵押權設定登記予以塗銷。
二、被告陳玉婕則抗辯略以：
  ㈠被告黃鈺琦係為向擔保借款而設定系爭擔保債權總額360萬予
    伊，被告黃鈺琦迄未向被告陳玉婕清償該借款債權，是系爭
    擔保債權總額360萬元抵押權之債權仍屬有效存在，被告陳
    玉婕自無塗銷系爭擔保債權總額360萬元抵押權設定登記之
    義務，原告所為請求均無理由。
  ㈡為此聲明：原告之訴駁回。
三、被告黃鈺琦未於言詞辯論期日到場，亦未提出書狀作任何聲
    明或陳述。 
四、兩造不爭執之事實如下：（以下見本院卷第157、158頁）
　㈠如附表所示不動產之所有權人係被告黃鈺琦。
  ㈡被告黃鈺琦於80年10月24日於如附表所示不動產為被告陳玉
    婕設定系爭擔保債權總額360 萬元之抵押權，約定存續期間
    為80年10月21日至81年1 月20日、約定清償日期81年1 月20
    日，並經臺北市大安地政事務所於80年10月24日以收件字號
    80年大安字第341310號為抵押權設定登記（見北簡卷第61至
    63頁）。
  ㈢原告對被告黃鈺琦享有臺灣新北地方法院107 年1 月10日新
    北院霞106 司執地字第6788號債權憑證（見北簡卷第73至78
    頁）所示本金295,470 元暨各該利息、違約金之債權。
  ㈣原告對黃鈺琦之上揭債權迄111年6月23日為止尚有125萬2,05
    3元未獲清償。
五、茲論述本件之爭點暨本院得心證之理由：
　㈠按「確認法律關係不存在之訴，如被告主張其法律關係存在
    時，應由被告負舉證責任」、「按確認法律關係不存在之訴
    ，如被告主張其法律關係存在時，應由被告負舉證責任。又
    抵押權為擔保物權之一種，於該抵押權擔保期間，須有擔保
    之債權存在，倘擔保債權並未發生，其抵押權即失所附麗」
    、「按確認法律關係不存在之訴，如被告主張其法律關係存
    在時，應由被告負舉證責任。抵押權為擔保物權，以擔保之
    債權存在為前提，倘擔保債權並未發生，抵押權即失所附麗
    ，縱有抵押權登記，亦屬無效，抵押人得請求塗銷。而一般
    抵押權成立上之從屬性，僅關乎該抵押權之效力，且當事人
    為借款債務設定一般抵押時，先為設定登記，再交付金錢之
    情形，所在多有，自不得因已為設定登記，即反推已交付金
    錢或指已交付金錢為常態事實。故抵押人主張借款債權未發
    生，而抵押權人予以否認者，依首開說明，仍應由抵押權人
    負舉證責任」，有最高法院42年台上字第170號民事裁判、9
    8年度台上字第1265號民事裁判、103年度台上字第393號民
    事裁判可資參照。本件原告主張被告間就如附表所示不動產
    設定系爭擔保債權總額360萬元抵押權所擔保之債權不存在
    等情，為被告陳玉婕所否認，並抗辯稱伊確實有出借款項予
    被告黃鈺琦，被告黃鈺琦迄未該借款債權云云，然遭被告否
    認，依前揭說明，本件應由被告陳玉婕就兩造間系爭擔保債
    權總額360萬元抵押權之債權存在之利己事實負舉證責任，
    合先敘明；惟查，被告陳玉婕迄本件言詞辯論終結前，猶無
    法提出任何證據證明其與被告黃鈺琦間確實有任何借款債權
    存在，則原告訴請確認被告間系爭擔保債權總額360萬元抵
    押權之債權之不存在，核屬有據；又承上所述，抵押權為擔
    保物權之一種，於該抵押權擔保期間，須有擔保之債權存在
    ，系爭擔保債權總額360萬元抵押權之債權既屬不存在，則
    該抵押權亦失所附麗，一併無效。
　㈡按「債務人怠於行使其權利時，債權人因保全債權，得以自
    己名義行使其權利，為民法第二百四十二條前段所明定。此
    項代位權行使之範圍，就同法第二百四十三條但書規定旨趣
    推之，並不以保存行為為限，凡以權利之保存或實行為目的
    之一切審判上或審判外之行為，諸如假扣押、假處分、聲請
    強制執行、實行擔保權、催告、提起訴訟等，債權人皆得代
    位行使」、「按民法第二百四十二條所定代位權之行使，須
    債權人如不代位行使債務人之權利，其債權即有不能受完全
    滿足清償之虞時，始得為之。倘債之標的與債務人之資力有
    關，如金錢之債，代位權之行使應以債務人陷於無資力或資
    力不足為要件」，有最高法院69年台抗字第240號民事裁判
    、101年度台上字第1157號民事裁判可資參照。經查：
　　⒈原告對被告黃鈺琦享有臺灣新北地方法院107年1月10日新
      北院霞106司執地字第6788號債權憑證所示本金295,470 
      元暨各該利息、違約金之債權，上揭債權迄111年6月23日
      為止尚有125萬2,053元未獲清償，為兩造所不爭執，已如
      前述，而依卷附臺灣新北地方法院107年1月10日新北院霞
      106司執地字第6788號債權憑證所附繼續執行紀錄表所載
      內容可徵（見本院卷第141頁），原告於取得上揭債權憑
      證後曾於107至108年間對被告黃鈺琦三度聲請強制執行，
      除曾受償6,720元、5,750元充作為執行費用外，其對被告
      黃鈺琦之上揭債權本金、利息暨違約金未獲任何清償，堪
      認被告黃鈺琦已陷於無資力或資力不足，致使原告對被告
      黃鈺琦之上揭債權有不能受完全滿足清償之虞時。
　　⒉承上，系爭擔保債權總額360萬元抵押權之債權已經失效，
      惟被告黃鈺琦所有如附表所示不動產其上仍存有上揭抵押
      權之登記外觀，被告黃鈺琦卻怠於行使民法第767條第1項
      之物上請求權訴請被告陳玉婕予以塗銷，原告為保全其債
      權，依民法第242條之規定，以自己名義代位提起本件物
      上請求權訴訟，訴請被告應將上揭抵押權登記予以塗銷，
      應屬有據。
六、綜上所述，原告爰依民法第242條、第767條第1項、第880條
    之規定，訴請確認被告間系爭擔保債權總額360萬元抵押權
    之債權不存在，並請求被告陳玉婕應將如附表所示之不動產
    日向臺北市大安地政事務所所為之抵押權設定登記予以塗銷
    ，核屬有據，應予准許。
七、至兩造其餘之攻擊防禦方法及證據資料，經本院斟酌後，認
    為均不足以影響本判決之結果，自無一一詳予論述之必要，
    附此敘明。
八、據上論結，本件原告之訴為有理由，依民事訴訟法第385條
    第1項前段、第78條，判決如主文。
中　　華　　民　　國　　111 　年　　7 　　月　　28　　日
                  民事第四庭    法　官　李家慧
以上正本係照原本作成。
如對本判決上訴，須於判決送達後20日內向本院提出上訴狀。如
委任律師提起上訴者，應一併繳納上訴審裁判費。
中　　華　　民　　國　　111 　年　　7 　　月　　28　　日
                                書記官  王怡茹　　　
附表：